【裁判字號】    91,上,125
【裁判日期】    920729
【裁判案由】    分割共有物
【裁判全文】
臺灣高等法院臺中分院民事判決      九十一年度上字第一二五號
    上  訴  人  乙○○
                丙○○○
    訴訟代理人  丁○○
    被上訴人    甲○○
右當事人間請求分割共有物事件，上訴人對於中華民國九十一年一月十七日臺灣苗栗
地方法院九十年度訴字第三七一號第一審判決提起上訴，本院判決如左：
    主    文
上訴駁回。
第二審訴訟費用由上訴人乙○○負擔。
    事    實
甲、上訴人乙○○方面：
一、聲明：求為判決：
（一）原判決廢棄。
（二）請准就兩造共有座落苗栗縣頭份鎮○○段五三一地號土地，依附圖方案(一)予以
      分割，將如附圖方案(一)所示編號 (A)部分面積○‧一五六八‧七五公頃分歸上
      訴人所有；編號 (B)部分面積○‧六五八九‧六五公頃分歸上訴人丙○○○所
      有；編號 (C)部分面積○‧三一○七‧九八公頃分歸被上訴人甲○○所有。
（三）第一、二審訴訟費用由被上訴人負擔。
二、陳述：除與第一審判決記載者相同，予以引用外，補稱：
（一）附圖方案(一)編號（A）部分，由許應寶耕作使用；編號（B）部分由丙○○○耕
      作使用；編號（C）部分由甲○○耕作使用，四、五十年來均未有爭議，兩造
      就係爭土地既有默示合意分管使用部分，自應依分管使用範圍及如附圖方案(一)
      而為分割。原審判決依附圖方案(二)予以分割，與使用現狀不符且伊所分得部分
      之土地東側呈現不規則形狀又過於狹窄、地勢高地不一，致伊無法充分利用，
      有損其利益之不公平情形。
（二）視同上訴人丙○○○疑處於植物人狀態，無意識及行為能力，原審所認依附圖
      方案(二)而為判決分割是否確係丙○○○本人之意願，不無疑義。
（三）對於被上訴人訴訟代理人所提出之新分割方式（九十一年十一月十四日所提出
      之準備書狀），主張將分割線由A、B二點，移至C、D二點，則伊所分得之土地
      東側及北側均呈不規則形狀，又過於狹窄，而西側土地則因分割線傾斜，致將
      來建屋規劃時，將成為畸零地，無法充分完整利用，實不可採。
三、證據：除援用第一審所提證據外，提出現場照片十三張並聲請調查視同上訴人丙
    ○○○之精神狀態。
乙、上訴人丙○○○方面：
    未於言詞辯論程序到場，據其準備程序到場
一、聲明：贊成原審分割方法。
二、陳述：與原判決記載相同。
丙、被上訴人甲○○方面：
一、聲明：求為判決：如主文第一項所示。
二、陳述：除與第一審判決記載者相同，予以引用外，補稱：
    上訴人所提之分割方式係取其自身土地之方整且其面臨道路部分逾越其應有部分
    比例，損人利己，不符公平原則。伊為兼顧兩造比鄰而居之情誼，另提出新分割
    方案，即以原審所採之方案(二)為基礎，將分割線由A、B二點移至C、D二點。如此
    則上訴人面臨道路之部分大幅增加，且尚在合理公平範圍內，應屬可採之方案。
丁、本院依聲請向為恭紀念醫院調查視同上訴人丙○○○之健康狀況。
    理    由
甲、程序方面：
一、本件為分割共有物之訴，其訴訟標的對於全體共有人必須合一確定，雖僅由上訴
    人乙○○提起上訴，其效力依民事訴訟法第五十六條第一項第一款規定，及於同
    造共同訴訟人丙○○○，爰併列之為上訴人。又上訴人丙○○○經合法通知，未
    於言詞辯論期日到場，核無民事訴訟法第三百八十六條所列各款情形，爰依被上
    訴人之聲請，由其一造辯論而為判決。
二、上訴人乙○○主張上訴人丙○○○心神喪失，無法委任訴訟代理人，經本院向為
    恭紀念醫院函查，上訴人丙○○○雖有言語困難，惟尚未達於無意識之狀態，有
    該醫院出具之病例摘要說明及病歷影本在卷可稽，是依民事訴訟法第四十五條為
    具有訴訟能力之人，並得委任他人為訴訟代理人，本件上訴人丙○○○之訴訟代
    理人丁○○已於最初為訴訟行為時提出委任書，其訴訟代理權之委任於法並無不
    合。
乙、實體部分：
一、查本件被上訴人主張，系爭坐落苗栗縣頭份鎮○○段五三一地號，面積一．一二
    六六三八公頃土地為兩造所共有，應有部分為被上訴人一二二０九分之三三六八
    ，上訴人乙○○三六六二七分之五一００及上訴人丙○○○一二二０九分之七一
    四一，前開土地雖屬田地，惟農業發展條例已於民國八十九年一月四月修正公布
    ，依該條例第十六條第四款之規定，本條例中華民國八十九年一月四日修正施行
    前之共有耕地，得分割為單獨所有，則系爭土地既無法令限制不許分割情事，亦
    無因使用目的有不能分割之情形，而兩造就該土地亦未訂有不分割之契約，惟就
    分割方法則未能獲致協議等情，已據其提出土地登記簿謄本為證，為上訴人所不
    爭執，爰依民法第八百二十四條，請求裁判分割，核無不合，應予准許。
二、按裁判上如何定共有物分割之方法，除應斟酌當事人之聲明、共有物之性質、共
    有人之意願、利害關係、經濟效用及全體共有人之利益等公平決之外，並不受任
    何共有人主張之拘束，法院為顧及全體共有人所得利用之價值等情形，本有自由
    裁量之權；又各共有人在分割前之使用狀況，固應加以考量，惟該使用狀況縱共
    有人間有分管之約定，法院亦不受其拘束。查系爭土地均為農田，南側臨約五、
    六公尺之道路，西北側部分現由被上訴人種植稻作使用，而東北側、中側及向西
    南方延伸之位置則由上訴人丙○○○種植稻作使用，至東南側尚有幾株上訴人乙
    ○○原所種植之竹子及破布子樹，此經本院及原審法院至現場勘驗明確，原審法
    院並囑託苗栗縣頭份地政事務所派員實施測量，有照片、勘驗筆錄及複丈成果圖
    在卷可按，而就系爭土地之使用情形，則經兩造在場各自指明且均互所不爭，同
    載於勘驗筆錄足稽。原審法院審酌系爭土地南側臨約五、六公尺之道路，則不論
    擇如附圖(一)或(二)所示之分割方案，對各共有人出入均尚屬便利，惟擇如附圖(二)所
    示之分割方案，則不僅各共有人分得之土地形狀大致方整，俾利各共有人規劃使
    用，亦無何減損上訴人乙○○利益之情，是以斟酌系爭土地之地形、共有物之價
    值、使用現狀、分割後之經濟效用及公平原則並兩造各自所陳之意願，爰准為分
    割如後附圖(二)所示，而將其中編號（Ａ）部分土地分歸上訴人乙○○所有；編號
    （Ｂ）部分土地分歸上訴人丙○○○所有；編號（Ｃ）部分土地分歸被上訴人甲
    ○○所有，自屬適當，核無不合。
三、雖上訴人乙○○主張依據如附圖(一)所示之方案為分割，其所分得編號（Ａ）部分
    土地相當方整，惟此將肇致上訴人丙○○○所分得之編號（Ｂ）部分土地，形成
    南狹北廣之不規則形狀，不利於上訴人丙○○○所取得土地之整體利用，而造成
    利益不相當之不公平情形，況上訴人乙○○亦自承其除在系爭土地西南側原種有
    幾株竹子及破布子樹外，目前並未使用系爭土地（見原審法院院九十一年一月三
    日言詞辯論筆錄）。是其所主張之分割顯不符公平原則，為原審所不採。上訴人
    乙○○猶持該主張之理由指摘原判決不當，求予廢棄，為無理由。
四、至於被上訴人於本院九十一年十一月十四日準備書狀所提分割方案，雖稍有利於
    上訴人，但上訴人並不表同意，自無再予審酌之必要，併此敘明。
丙、據上論結，本件上訴為無理由，依民事訴訟法第四百四十九條第一項、第七十八
    條、第八十五條但書、第四百六十三條、第三百八十五條第一項前段，判決如主
    文。
中      華      民      國    九十二    年      七      月    二十九    日
~B1民事第三庭審判長法  官  陳照德
~B2                法  官  蔡王金全
~B3                法  官  陳成泉
右為正本係照原本作成。
如對本判決上訴，須於收受判決送達後二十日內向本院提出上訴書狀，其未表明上訴
理由者，應於提出上訴後二十日內向本院提出上訴理由書（須按他造人數附具繕本）
，並繳納送達用雙掛號郵票拾份（每份拾肆元）。
上訴時應提出委任律師或具有律師資格之人之委任狀；委任有律師資格者，另應附具
律師及格證書及釋明委任人與受任人有民事訴訟法第四百六十六條之一第一項但書或
第二項（詳附註）所定關係之釋明文書影本。
~B                書記官  劉恒宏
中      華      民      國    九十二    年      七      月    三十一    日
附註：
民事訴訟法第四百六十六條之一（第一項、第二項）
對於第二審判決上訴，上訴人應委任律師為訴訟代理人。但上訴人或其法定代理人具
有律師資格者，不在此限。
上訴人之配偶、三親等內之血親、二親等內之姻親，或上訴人為法人、中央或地方機
關時，其所屬專任人員具有律師資格並經法院認為適當者，亦得為第三審訴訟代理人
。
                                                                        Ｙ


司法院資訊處製作；財團法人民間司法改革基金會備份。
